【裁判字號】    94,易緝,151
【裁判日期】    950609
【裁判案由】    詐欺等
【裁判全文】
臺灣板橋地方法院刑事判決             94年度易緝字第151號
公  訴  人  臺灣板橋地方法院檢察署檢察官
被      告  丙○○
                      蘆洲市戶政事務所）
                  （現另案在臺灣臺北監獄臺北分監執行中）
上列被告因偽造文書案件，經檢察官提起公訴（90年度偵字第17
369 號、91年度偵字第7745號），本院判決如下：
    主  文
丙○○共同連續行使偽造私文書，足以生損害於公眾及他人，累
犯，處有期徒刑貳年貳月，偽造之不動產買賣契約書上偽造「李
志憲」之壹枚署押沒收。又意圖為自己不法之所有，而侵占自己
持有他人之物，累犯，處有期徒刑捌月。應執行有期徒刑貳年捌
月，偽造之不動產買賣契約書上偽造「李志憲」之署押壹枚沒收
。
    事  實
一、丙○○前於民國85年間，因侵占案件，經臺灣高等法院以85
    年度上訴字3807號判決有期徒刑3 月，甫於86年5 月16日縮
    短刑期期滿執行完畢，仍不知悔改，於89年1 月初，在臺北
    縣三重市○○街75巷2 號1 樓受乙○○之委託，將李志憲所
    有坐落在臺北縣三重市○○路50號2 樓房屋（建號4788號）
    、及其基地臺北縣三重市○○段○ ○段14之2 號（起訴書誤
    載為142 號）土地所有權應有部分萬分之657 （以下簡稱系
    爭房地），辦理所有權移轉登記與乙○○，乙○○並將李志
    憲之身分證影本、印鑑證明、土地所有權狀、建物所有權狀
    、相關過戶所需之規費、土地增值稅、契稅等費用新臺幣（
    下同）89萬5 千元交付予丙○○。惟丙○○為乙○○處理事
    務，因本身週轉不靈，認有機可趁，竟意圖為自己不法之利
    益，而違背其任務，先將其所保管由乙○○所交付之上開應
    繳稅金規費等89萬5 千元侵占入己挪作他用，致生損害於乙○○之財產。之後，丙○○更與其友人丁○○（已先行經臺
    灣高等法院92年度上易字第3159號判處有期徒刑1 年2 月確
    定在案）共同基於意圖為自己不法所有及行使偽造私文書、
    使公務員登載不實於職掌公文書等之概括犯意聯絡，謀議將
    系爭房地先移轉登記與丁○○，再由丁○○出面以系爭房地
    為擔保向銀行貸款，將貸款供丙○○使用，再將系爭房地移
    轉與乙○○之方式藉機詐取財物。渠等謀議既定，遂先由丙○○於89年1 月20日許，夥同不詳姓名之成年男女各1 位，
    至臺北縣三重市○○街61巷6 弄10號「世運代書事務所」，
    向不知情之張志遠代書佯稱該男子即為賣方李志憲，該女子
    即為買方乙○○，並交付系爭房地所有權狀、戶籍謄本、印
    鑑證明等物予張志遠辦理系爭房地過戶予乙○○等事宜。繼
    而於同月26日，由丙○○指示張志遠將系爭房地改為辦理所
    有權移轉登記與丁○○，使不知情之代書張志遠逾越乙○○
    之授權範圍，以盜用李志憲印章產生印文之方式，偽造李志
    憲將系爭房地辦理所有權移轉登記與丁○○之土地登記申請
    書、土地買賣所有權移轉契約書、建築改良物買賣所有權移
    轉契約書，偽造完成後由張志遠於同年2 月29日持向臺北縣
    三重地政事務所行使，申請將系爭房地之所有權移轉登記與
    丁○○，致使該地政事務所承辦公務人員於同年3 月2 日將
    此明知為不實之事項登載於職務所掌之土地登記簿及建物登
    記簿上，並核發土地所有權狀及建物所有權狀，足以生損害
    於地政機關對於土地權利移轉事項登記及管理作業之正確性
    ，及李志憲、乙○○。而丙○○、丁○○為向陽信銀行辦理
    貸款之用，復承前揭概括犯意，另由丙○○囑張志遠於89年
    1 月26 日 ，以偽造「李志憲」署押及盜用印章之方式，一
    併偽造李志憲將系爭房地以總價450 萬元出售予丁○○之不
    動產買賣契約書乙件，偽造完成後由丁○○於翌日（89年1
    月27日）持向陽信商業銀行股份有限公司（下稱陽信銀行）
    蘆洲分行人員行使，申請房屋借款3 百萬元，足以生損害於
    李志憲、乙○○及陽信銀行，並由張志遠代理，於同年2 月
    29日與前開申請辦理所有權移轉登記之同時，向臺北縣三重
    地政事務所申請將系爭房地辦理本金最高限額360 萬元之抵
    押權予陽信銀行（丁○○為義務人），致陽信銀行人員誤認
    系爭房地係丁○○以450 萬元向李志憲買受，因而陷於錯誤
    ，於同年3 月3 日核撥貸款300 萬元至丁○○在陽信銀行開
    設之帳戶內，丁○○、丙○○除將其中部分款項提領，用以
    償還由張志遠先予代墊之契稅18,906元、增值稅684,808 元
    （共計703,714 元）等及其他費用外，餘款2 百餘萬元均由
    丙○○提領花用。之後，丙○○、丁○○復共同前往張志遠
    之代書事務所，委由張志遠將系爭房地辦理所有權移轉登記
    與乙○○，使張志遠以盜用乙○○印章產生印文之方式，偽
    造丁○○將系爭房地辦理所有權移轉登記與乙○○之土地登
    記申請書、土地買賣所有權移轉契約書、及建築改良物買賣
    所有權移轉契約書，偽造完成後由張志遠於同年3 月13日持
    向臺北縣三重地政事務所行使，申請將系爭房地之所有權移
    轉登記與乙○○，致使該地政事務所承辦公務人員於同年3
    月14日將此明知為不實之事項而登載於公務員職務所掌之土
    地登記簿及建物登記簿上，並核發土地所有權狀及建物所有
    權狀，足以生損害於地政機關對於土地房屋權利移轉事項登
    記及管理作業之正確性、及乙○○。嗣因丙○○、丁○○遲
    延繳付貸款利息，陽信銀行向法院聲請查封拍賣系爭房地，
    乙○○始知上情。
二、案經乙○○訴由臺北縣政府警察局三重分局報告臺灣板橋地
    方法院檢察署檢察官偵查起訴。
    理  由
壹、證據能力之認定：
    按刑事訴訟法第159 條第1 項雖規定，被告以外之人於審判
    外之言詞或書面陳述，除法律有規定外，不得作為證據。惟
    同法第159 條之5 第1 、2 項已規定，經當事人於審判程序
      同意作為證據，法院審酌該言詞陳述或書面陳述作成時之
    情況，認為適當者，亦得為證據。當事人、代理人或辯護人
    於法院調查證據時，知有第159 條第1 項不得為證據之情形
    ，而未於言詞辯論終結前聲明異議者，視為有前項之同意（
    指同條第1 項之同意作為證據），此乃第159 條第1 項所容
    許，得作為證據之例外規定之一。經查，本案被告丙○○及
    檢察官於言詞辯論終結前，均未就所調查之證據主張有刑事
    訴訟法第159 條第1 項不得為證據之情形，是本案經調查之
    證據均有證據能力，合先敘明。
貳、認定犯罪事實所憑證據及理由
一、前揭事實，業據被告丙○○於警詢、偵查及本院審理時坦承
    不諱，核與告訴人乙○○於偵審中指述其僅委託被告代辦將
    系爭房地移轉登記於其名下，且已交付土地增值稅、契稅等
    費用及相關證件資料予被告，並未授權被告移轉登記予丁○○，亦未同意於系爭房地設定抵押權以貸款之情節綦詳，並
    經證人李志憲、代書張志遠、陽信銀行承辦人朱佳隆分別於
    警訊、偵查及本院審理時就相關經過情形證述明確，復有臺
    北縣三重地政事務所91年1 月23日北縣重地登字第09100010
    91號函送之系爭房地由李志憲辦理所權移轉登記予同案被告
    丁○○、由丁○○為義務人辦理抵押權設定登記予陽信銀行
    、及由丁○○辦理所有權移轉登記予乙○○之土地登記申請
    書、土地買賣所有權移轉契約書、建築改良物買賣所有權移
    轉契約書、土地所有權狀、建築改良物所有權狀、土地登記
    謄本、建物登記謄本、印鑑證明、他項權利證明書、建築改
    良物抵押權設定契約書（參同署90年度偵字第17369 號偵查
    卷影本第16至53頁）；及陽信銀行蘆洲分行函附之房屋貸款
    申請書、擔保物提供同意書、委託代轉繳付借款利息約定書
    、丁○○簽發之本票、房屋抵押借款委託代償暨撥款申請書
    、房屋抵押借款暨擔保透支契約書、放款明細資料、不動產
    買賣契約書各1 份（以上均為影本，參見同上偵查卷影本第
    54至69頁）。按告訴人乙○○僅委託被告辦理將系爭房地所
    有權由李志憲移轉登記為乙○○所有事項，並未委託其以系
    爭房地向銀行辦理抵押貸款，亦未委託其將系爭房地移轉登
    記為同案被告丁○○所有，再移轉登記為乙○○所有，且同
    案被告丁○○與李志憲、乙○○間確無買賣系爭房地之事實
    ，則被告與同案被告丁○○委由張志遠製作丁○○與李志憲
    間之系爭房地買賣之土地登記申請書、土地買賣所有權移轉
    契約書、建築改良物買賣所有權移轉契約，以及丁○○與乙○○間之土地登記申請書、土地買賣所有權移轉契約書等文
    書，自均係逾越乙○○之授權範圍所偽造之文書，地政機關
    依據前開申請所登載之所有權移轉登記事項，亦均為不實之
    事項，且被告及丁○○最後雖將系爭房地登記為乙○○所有
    ，然亦使乙○○需承受設定有抵押權之負擔，自均足以生損
    害於李志憲、乙○○、及地政機關對於土地權利移轉事項登
    記及管理作業之正確性。又被告等以偽造李志憲與丁○○間
    之不動產買賣契約書向陽信銀行貸款3 百萬元，致陽信銀行
    人員誤認系爭房地係被告以450 萬元向李志憲買受，而核撥
    貸款，自係施用詐術使陽信人員陷於錯誤而交付財物，亦足
    以生損害於乙○○、李志憲及陽信銀行。
二、雖被告辯稱：伊並未向告訴人收取土地增值稅等費用89萬5
    千元，該筆稅款應係李志憲自己繳的云云。惟查，證人即告
    訴人乙○○於本院審理時證述稱：被告與代書計算地價稅及
    房屋稅後，以口頭告知需繳付89萬5 千元，伊即有當面交付
    稅款予被告等情無訛（見本院卷第70至71頁），並有其所提
    出為繳付稅金所開立之支票、三重市農會帳戶交易明細表、
    存摺等影本可資佐證（見同前偵字第7745號偵查卷影本第14
    0 至143 頁）；況且，被告於檢察官偵查中即已坦稱：代書
    費、稅金等費用全由乙○○個人支付，伊確有向告訴人拿取
    土地增值稅7 、80萬沒錯等語（同署91年度偵字第7745號偵
    查卷影本第10頁；90年度發查字第197 號偵查卷影本第57
    頁、第66頁）。參以證人張志遠證稱：被告委託伊辦理過戶
    時帶2 、3 人到伊事務所，並表示是李志憲、乙○○時，伊
    即有幫他們計算過稅金，後來2 月初相關稅單核發下來，要
    求納稅人完稅，稅金拖到2 月底，被告告稱李志憲無力納稅
    ，被告要求由伊先代墊繳稅金703, 714元，並表示一旦銀行
    撥下貸款即可清償，因伊怕丁○○事後不返還伊代墊的增值
    稅，所以有要求丁○○需開立面額72萬餘元之本票以擔保伊
    債權，並於貸得款項後即需還款，嗣於89年3 月3 日銀行撥
    款當日伊已獲清償等語（見同前發查卷第45至47頁；偵字77
    45號卷第41至42頁、第109 至113 頁）；又同案被告丁○○
    於本院審理時亦坦稱：貸款撥下當天即交給被告，被告要伊
    提領70萬元給他，以繳納代書費及稅金，其餘的撥款歸被告
    所有等語（見本院94年度訴字第646 號卷第22頁）；復參酌
    系爭土地以李志憲為納稅義務人之土地增值稅及以乙○○為
    納稅義務人之買賣契稅繳款書分別為684, 808元及18,906元
    ，合計為703,714 元，繳納日期則分別為89年2 月29日、同
    年3 月13日，此有土地增值稅繳款書及契稅繳款書各1 紙存
    卷可憑（見同前發查卷第9 頁、第27頁）。綜上，被告於收
    受由告訴人乙○○所交付之89萬5 千元後，並未如期繳付，
    以致於繳納稅款時需由張志遠代書先行墊付，再自其向銀行
    所詐得之前揭貸款中提領部分現款清償之，足認被告已違背
    其任務而將告訴人所交付之上開89萬5 千元侵占入己挪做他
    用甚明，故被告前揭所辯，顯係臨訟卸責之詞，無足採信。
三、又同案被告丁○○雖否認有與被告共同謀議前開犯行，並辯
    稱：系爭房地係因被告欠伊錢才過戶予伊抵債，伊係因信任
    被告而同意登記為系爭房地之所有權人並向陽信銀行貸款以
    支付互抵後之系爭房地差價，其餘均不知情云云。然查，同
    案被告丁○○於警訊、偵查及本院審理中多次供稱：伊並未
    向李志憲購買系爭房地，係丙○○將系爭房地過戶至伊名下
    後，要求伊辦理貸款，伊看見權狀為伊名義，才同意辦理貸
    款等語（發查字偵查卷影本第42至43頁、偵字第7745號卷影
    本第19頁反面、本院92年度訴字第646 號影卷第120 頁）。
    然查，系爭房屋辦理所有權移轉登記為同案被告丁○○所有
    、及抵押權設定登記手續係同時申請辦理，業據證人即陽信
    銀行承辦員朱佳隆及代書張志遠證述在卷（見偵字第7745號
    卷第112 頁、本院92年度訴字第646 號刑事影卷第120 頁）
    ；證人張志遠並明確證稱：「我是過戶及設定一起併件，在
    登記簿上都有登載異動日期，被告之前卻陳述說過戶之後才
    辦理貸款設定抵押，與事實不符」等語（同前刑事卷第120
    頁）；再查，前開移轉登記之申請書係89年1 月26日製作完
    成，被告係於同月27日即前往陽信銀行申請貸款，此有土地
    登記申請書及房屋貸款申請書可稽（偵字第17369 號卷第33
    頁、第55、56頁），而前開移轉登記及抵押權設定登記之申
    請書均係於89年2 月29日送件，並同時於同年3 月2 日登簿
    發給權狀，有土地登記申請書上收文日期戳記、處理經過情
    形欄各級承辦人員之處理印戳、及建物所有權狀、他項權利
    證明書可考（同上卷影本第33至38頁、第52至53頁），並於
    89年3 月3 日，以丁○○名義，向陽信銀行申請房屋貸款，
    此有陽信銀行房屋貸款申請書、擔保物提供同意書、切結書
    、委託代轉繳付借款利息約定書、委託代扣借款戶保險費約
    定書、丁○○簽發之本票、房屋抵押借款委託代償暨撥款申
    請書、房屋抵押借款暨擔保透支契約書、不動產買賣契約書
    各1 份（以上均為影本，參見同上偵查卷影本第至54至69頁
    ）；另查被告於警訊時供稱：將李志憲房屋過至丁○○名下
    時，沒有告知李志憲，有告知丁○○等語（偵字第7745號卷
    影本第12頁），於偵查中亦供稱：我與丁○○根本沒有將房
    地作為抵帳過戶給他之意，是請他幫忙節稅等語（發查字卷
    影本第66頁）；由此足見被告早已知悉系爭房地並非被告所
    有，且被告將系爭房屋過戶與同案被告丁○○之用意並非用
    以抵償積欠被告之債務，同案被告丁○○前開辯解與事實顯
    然不符，自屬推諉之詞。
四、同案被告丁○○另辯稱：陽信銀行核撥貸款時，其除自帳戶
    內提領款項支付代書張志遠墊付之增值稅等費用外，印章、
    存摺均交予丙○○，丙○○則藉詞始終未交付房地所有權狀
    ，嗣因丙○○未依約繳款，伊經銀行通知始知該房地又移轉
    與乙○○，伊並不知情等語。惟查，89年3 月3 日陽信銀行
    核撥貸款時，係由被告與丁○○、代書張志遠三人偕同前往
    陽信銀行，業據同案被告丁○○及證人張志遠、朱佳隆供述
    一致，而被告並於當日向陽信銀行領回系爭房地之土地所有
    權狀及建物所有權狀，有經被告親自簽名蓋章之擔保物（書
    狀）領回證影本在卷可稽（偵字第17369 號卷影本第59頁）
    ，足徵被告已親自取得系爭房地之所有權狀，而且當日陽信
    銀行已完成貸款撥付手續，故同案被告丁○○辯稱係被告丙○○表示貸款手續尚未完成而未交付所有權狀乙節，顯然不
    足採信。又同案被告丁○○自承陽信銀行撥款後，已將帳戶
    存摺及印章交予被告提領使用，另查陽信銀行核撥貸款後，
    該貸款之利息自89年4 月起至90年4 月18日止，均係由丁○○在陽信銀行蘆洲分行設立之活儲存款帳號第0000－0000－
    0 號帳戶內轉帳代繳借款利息，並曾於90年5 月21日及同年
    6 月14日先後兩次以現金至銀行臨櫃繳付利息乙節，有委託
    代轉繳付借款利息約定書、及陽信銀行蘆洲分行92年5 月27
    日陽信蘆洲字第920022號函覆放款明細資料查詢及列印表各
    1 份可稽（同前本院刑事影卷第174 頁），則前開貸款已由
    被告提領1 年有餘，同案丁○○仍始終未向被告索取系爭房
    地所有權狀，且在知悉貸款利息已有遲延甚至未清償之狀況
    時，仍未予置理，坐視陽信銀行採取催收及聲請拍賣抵押物
    等追償行動，在在均與常理未合，同案被告丁○○所辯亦屬
    推諉之詞，不足採信。
五、系爭房地辦妥貸款之後，係由被告與同案被告丁○○二人共
    同前往代書事務所委託張志遠辦理將系爭房地移轉登記與乙○○，並由丙○○當面蓋用移轉登記所需之印章等情，業據
    證人張志遠迭次指證綦詳（偵字第7745號影卷第115 頁、同
    前本院刑事影卷第117 頁、119 頁、122 頁），丁○○雖否
    認其事，然查其於警訊時即已承稱：「丙○○有一次載我到
    張代書辦公室辦理手續，丙○○說是銀行貸款下來了要我去
    蓋章，但我到張代書辦公室時丙○○就拿之前在銀行開戶印
    章給張代書蓋章，我也不知道是蓋什麼文件。我是於89年3
    月5 日與丙○○一起至張代書辦公室蓋章的。」等語（偵字
    第7745號影卷第20頁），於本院訊問時亦供稱：伊僅與張代
    書見過一次面，就是在銀行通知貸款下來，與丙○○一起至
    代書事務所認識一下代書，伊只有去喝喝茶而己，再從代書
    事務所出發，跟代書及丙○○一起至銀行等語（同上刑事卷
    影卷第119 頁），由此足認銀行撥款之後，其確曾與被告前
    往證人張志遠之事務所，且證人張志遠與丁○○間並無嫌隙
    仇怨，衡情應無攀詞誣陷丁○○之理，其上開證言自堪信為
    述為真實，同案被告丁○○對於貸款之後隨將系爭房地之所
    有權移轉登記與乙○○乙節，顯然知情並共同參與，極為灼
    然。再查系爭房屋早於89年2 月1 日起，即由告訴人乙○○
    僱工整修裝潢，花費逾50萬元，且始終在告訴人占有使用中
    等情，業經告訴人供明，並有告訴人提出之估價單6 張及明
    細表2 紙可考（同上刑事影卷第208 至211 頁）；而陽信銀
    行行員朱佳隆於89年2 月2 日親至系爭房屋所在地址做現場
    勘察估價時，系爭房屋正在整修中乙節，亦據證人朱佳隆證
    述屬實，並有勘察報告暨現場照片2 紙附卷可資佐證（同前
    卷第187 頁）。又陽信銀行對系爭房地勘驗鑑價時，係被告
    帶同朱佳隆前往，丁○○並曾向朱佳隆表示由被告陪同前往
    看屋，及該房屋整修後要給被告兒子居住等情，復經證人朱
    佳隆證述在卷（偵字第7745號影卷第44頁、第111 至112 頁
    ），然而系爭房屋實際並非由丁○○或被告裝潢整修，丁○○於過戶前後亦始終未曾至系爭房屋察看，且房屋過戶與丁○○後又始終未曾交付與丁○○占有使用，凡此種種情狀，
    均與通常取得房屋所有權人應有之作為不同。由此亦可見同
    案被告丁○○自始即係知情並與被告基於共同之犯意聯絡，
    而配合被告為種種不實之所有權移轉登記，藉以達成以被告
    名義向陽信銀行詐借貸款之目的。被告與同案被告丁○○間
    確有共同之犯意聯絡及行為分擔益徵明確。綜上所述，本案
    事證明確，被告之犯行應堪認定。
參、論罪科刑及適用法條
一、核被告所為，係犯刑法第216 條、第210 條之行使偽造私文
    書罪、第216 條、第214 條之行使使公務員登載不實罪、第
    339 條第1 項之詐欺取財罪、第335 條第1 項侵占罪。又按
    刑法上之背信罪，係指為他人處理事務之人，以侵占以外之
    方法，違背任務，損害本人利益之行為而言。若侵占罪，則
    以侵占自己持有他人之物為其特質，至其持有之原因如何，
    可以不問，故就處理他人事務之持有物，以不法所有之意思
    ，據為己有，係屬侵占罪，而非背信罪，最高法院30年上字
    第2633號判例可參。查本案被告其違背告訴人所委託之任務
    ，並將告訴人所交付之89萬5 千予以侵占入己，依前揭判例
    意旨，被告此部分行為，已該當侵占罪，而非背信罪，起訴
    書認係背信罪即有未洽，起訴法條應予變更。
二、其盜用李志憲、乙○○之印文，及偽造李志憲署押部分之犯
    行，均係偽造土地登記申請書及不動產買賣契約書之部分行
    為，不另論罪，其偽造完成該等文書後持以行使，偽造之低
    度行為為行使之高度行為所吸收，亦均不另論罪。被告前開
    多次行使偽造私文書及使公務員登載不實之犯行，時間緊接
    ，手段相同，又均係觸犯犯罪構成要件相同之罪名，顯係基
    於概括犯意而反覆實施，均應依連續犯之規定以一罪論，並
    均依法加重其刑。被告所犯連續行使偽造私文書、連續使公
    務員登載不實、及詐欺取財三罪間，有方法行為與目的行為
    之牽連關係，應從一重依連續行使偽造私文書罪處斷。又被
    告所犯侵占罪及連續行使偽造私文書二罪，犯意各別、罪名
    互殊，應予分論併罰。
三、被告與同案被告丁○○及2 名不詳之成年男女間，就共同利
    用張志遠偽造系爭房地之土地登記申請書、土地買賣所有權
    移轉契約書等以完成前揭2 次所有權移轉登記行為部分，及
    被告與丁○○間，就共同利用張志遠完成其餘向陽信銀行設
    定抵押貸款手續而偽造文書及使公務員登載不實於職掌公文
    書部分，有犯意聯絡，及行為分擔，均屬共同正犯。被告等
    利用不知情之代書張志遠完成前開犯行部分，則為間接正犯
    。被告行使偽造私文書部分之犯行、及將系爭房屋移轉登記
    與乙○○時使公務員登載不實部分之犯行，雖未經起訴，然
    與經起訴部分之犯行有牽連犯及連續犯之裁判上一罪關係，
    為起訴效力所及，本院得一併審判。又被告前於85年間，因
    侵占案件，經臺灣高等法院以85年度上訴字3807號判決有期
    徒刑3月，甫於86年5月16日縮短刑期期滿執行完畢，有臺灣
    高等法院被告前案紀錄表在卷可稽，其於五年內再犯有期徒
    刑以上之罪，為累犯，各依法加重其刑，並就連續行使偽造
    私文書罪部分，依法遞加重之。
五、爰審酌被告前有前科，素行非佳，之動機、目的、手段、惟
    被告之犯行已使被害人乙○○為免系爭房地遭法院查封拍賣
    而代為清償3,084,874 元銀行貸款本息，在財產上蒙受重大
    損害，而被告迄未對被害人為任何賠償，及犯罪後僅坦承部
    分犯行之態度等一切情狀，量處如主文所示之刑，併定其應
    執行之刑，以資懲儆 。
六、被告等向陽信銀行申請貸款時，利用不知情之代書張志遠偽
    造之不動產賣賣契約書（見偵字第17369 號偵查卷影本第68
    頁），已交付與陽信銀行行使而非被告等所有，惟該紙偽造
    不動產賣賣契約書之「立契約書人賣主」欄上偽造「李志憲
    」之署押1 枚，仍屬偽造之署押，應依法宣告沒收，至於該
    買賣契約書上「李志憲」之印文係盜用產生之印文，並非偽
    造之印文，故不予沒收。其餘偽造之土地登記申請書及所有
    權移轉契約書已交付與地政機關行使而非被告等所有，「李
    志憲」、「乙○○」之印文係盜用而非偽造之印文，亦均不
    得沒收。
七、公訴意旨另以：被告與丁○○明知李志憲並未將系爭房地出
    賣與被告，竟向臺北縣三重地政事務所申請系爭房地之移轉
    登記，使地政人員將上開不實事項登載於建物登記簿謄本、
    建物所有權狀及他項權利證明書，被告等繼而共同至世運代
    書事務所要將系爭房地再度移轉登記與乙○○等情，因認被
    告另涉有刑法第216 條、第214 條之罪嫌。按所謂行使公務
    員明知為不實之事項，而登載於職務上所掌之公文書，乃指
    依該公文書之用法，以之充作內容真實之文書而加以使用之
    意，故必須行為人就該公文書之不實內容，向第三人有所主
    張，始足當之。查被告等申請將系爭房地之所有權由李志憲
    移轉登記與被告時，使公務員登載不實者，係在土地及建物
    登記簿上登載此不實之買賣所有權移轉登記事項，至於該地
    政事務所人員為此項登載後雖據以核發土地及建物所有權狀
    ，核該所有權狀係承辦人員依據土地及建物登記簿上之登載
    而依職權製發，所有權狀本身並無登載不實可言，被告等即
    使行使該等土地、建物所有權狀，亦無行使公務員登載不實
    之文書罪責可言。至於三重地政事務所人員辦理抵押權設定
    登記、及將系爭房地所有權由被告移轉登記與告訴人時，係
    依職權就土地及建物登記簿上之登載之情形予以審核，被告
    等並未提出該登載不實之土地及建物登記簿就其內容予以主
    張行使，被告所為自與刑法第216 條、第214 條之犯罪構成
    要件不符，不能逕以該罪相繩。惟因公訴人認此部分與前開
    經判決有罪部分有裁判上之一罪關係，爰不另為無罪之諭知
    。
肆、退併案部分：
一、臺灣板橋地方法院檢察署以94年度偵緝字第1929號移送本院
    併案意旨略以：被告丙○○意圖為自己不法所有，於88年2
    月初，向甲○○佯稱欲投資經營停車場，需資金證明，故求
    助於甲○○，致甲○○不疑有他，而以其所有位於臺北縣三
    重市○○街75巷2 號1 至3 樓之房屋設定抵押權，於88年2
    月11日，向聯邦商業銀行（下稱聯邦銀行）借得600 萬元，
    並將該筆款項存入丙○○以甲○○名義於聯邦銀行開立之活
    期儲蓄存款存摺帳戶（下稱系爭帳戶）內，雙方約定該600
    萬元之款項僅供作資產證明，被告丙○○不得擅自領用，系
    爭帳戶之存摺、印章、提款卡並由丙○○保管，詎丙○○於
    該款項存入之翌日，即自帳戶內領取現金5,995,393 元，嗣
    經聯邦銀行通知甲○○該款項遭提領，甲○○隨即連絡丙○○，丙○○復佯稱該款項已投資停車場，無法取回，他會依
    約繳交本息等語，致甲○○陷於錯誤，復同意丙○○分期償
    ，詎丙○○自同年10月中旬，即未依約繳交本息，甲○○至
    此始知受騙，並向丙○○索回系爭帳戶之存摺，然並未取回
    提款卡，並向丙○○承前犯意，於90年8 月22日21時2 分許
    ，持系爭帳戶之提款卡，使用位於臺縣淡水鎮土地銀行淡水
    分行之自動櫃員機，取得坤誠存放於系爭帳戶內之400 元，
    嗣經甲○○補摺後發覺，並報警處理而查獲，因認被告係涉
    犯刑法第339 條第1 項、339 條之2 第1 項之罪嫌。
二、按犯罪事實應依證據認定之，無證據不得認定犯罪事實；又
    不能證明被告犯罪或其行為不罰者，應諭知無罪之判決，為
    刑事訴訟法第154 條第2 項、第301 條第1 項所明文。又事
    實之認定，應憑證據，如未能發現相當之證據，或證據不足
    以證明，自不能以推測或擬制之方法，為裁判之基礎，最高
    法院40年台上字第86號判例意旨、69年台上字第1531號判例
    意旨參照。次按告訴人之告訴，係以使被告受刑事訴追為目
    的，是其陳述是否與事實相符，仍應調查其他證據，以資審
    認，最高法院52年度台上字第1300號判例參照。
三、公訴人認被告涉犯此部分犯行，無非係以：被告於偵查中之
    供述、告訴人甲○○及證人乙○○於警詢及偵查中之證述、
    及卷附聯邦銀行存款戶開戶申請暨約定書、存款印鑑卡、客
    戶中文資料、活期儲蓄存款存摺明細、借款切結書、本票、
    利息協議書影本各1 件、使用自動櫃員機提領現金監視錄影
    照片2 幀等，為其主要論據。訊據被告固不否認告訴人甲○○確有貸款600 萬元後，其有自該系爭帳戶內領取5,995,39
    3 元等；及其有於90年8 月22日下午9 時2 分，至土地銀行
    淡水分行，持系爭帳戶之提款卡，自該帳戶內提領400 元等
    情不諱，惟堅決否認有何詐欺犯行，並辯稱：伊之所以自系
    爭帳戶領款，係因告訴人甲○○同意借款予伊，並約定以1
    個月1 分半計算利息，一次計算一年份的利息，開支票給甲○○，存摺、印章也是自甲○○處取得，伊於前開時、地，
    以系爭帳戶之提款卡提領400 元，是因誤以為那張提款卡是
    伊所有，且當天伊也有以自己的其他提款卡領錢，查看帶在
    身上的提款卡的帳戶內還剩多少錢等語。
四、經查：
(一)、雖證人即告訴人甲○○於本院審理時陳稱：當初是被告說要
    與人合夥蓋停車場，需要資金證明，所以與伊約定由伊向銀
    行貸款，但被告不能動用，一年後伊就向銀行清償，印章由
    伊保管等語，而證人即告訴人之妻乙○○於本院審理時亦附
    和上情證述稱：被告說要蓋停車場，對方要他的資產證明，
    所以他跟我們借，說只是給對方看有這些資金就好了，這樣
    銀行貸款只會放在銀行裡面，不會拿出來用。約定借用1 年
    ，我不太記得報償部分如何約定，只記得在律師事務所有簽
    立一份聲明的文件，上面有寫到，我不知道是事前還是事後
    ，有寫說會給我們一筆錢。這份文件像是合作的關係，大概
    是質押證明之類的文件，我也不太清楚，印章在我們這裡，
    存摺好像在丙○○那裡，後來他要我們辦理提款卡，提款卡
    在他那裡。被告係於88年2 月12日提領5, 995,393元。是因
    為被告有帶人去我們家看房子，被告有拿聯邦銀行藍色的提
    款條，要我們蓋章，以方便他作業，方便他查詢金額及匯款
    進去，因為利息是他要負擔的。被告之所以拿提款條給我們
    蓋章，是因為他說有時候他可能要用到這些錢，提款卡是方
    便查詢餘額，看利息的餘額是否足夠而已等語（見本院卷第
    72至73頁）。然而，倘若告訴人僅同意被告將銀行撥入系爭
    帳戶內之貸款，充作資金證明，不得使用，且僅將系爭帳戶
    之存摺及提款卡交付予被告，未將印章一併交付，則倘若未
    同意使用其保管中之系爭帳戶專用印章，被告焉有可能一次
    成功提領數百萬的金額之理？又倘若告訴人將系爭帳戶之存
    摺及提款卡交付予被告，僅係提供伊查詢帳戶內餘額之用，
    則衡情被告於查詢金額時，僅需以補登存摺方式，或是用金
    融卡查詢金額之方式即可得悉，告訴人是否可能僅因被告要
    查詢餘額，即應被告之要求而在藍色提款條上蓋章？實非無
    疑義。而告訴人為並非識智淺薄之人，理應知悉在取款條上
    蓋章目的是為提款，衡情焉可能於在取款條上蓋用印章時渾
    然不知係供被告提款之理？又倘若所貸得的600 萬元資金，
    一年內均只能存在系爭帳戶內不能供被告調度使用，則何以
    被告會願意給付貸款銀行及告訴人各一年的鉅額利息。況且
    ，證人乙○○已證稱：被告有說有時候他可能要用到這些錢
    等語，足見告訴人甲○○之指訴並非全然可採。
(二)、參以卷附由告訴人與被告於89年7 月12日共同書立之借款切
    結書上明白記載：「借款人丙○○（以下簡稱甲方）、出借
    人甲○○（以下簡稱乙方）同意借出六百四十五萬元（利用
    房地產座落台北縣三重市○○街75巷2 號1 樓2 樓3 樓聯合
    貸款）雙方切結事項如下：一、上述銀行每月銀貸利息由甲
    方支付之。二、合作期以89年2 月13日至90年2 月12日止，
    一年期。三、甲方繳納銀貸利息時間，不得逾該月份18日。
    ．．．」等字（見同署94年度偵緝字第1929號偵查卷第41至
    42頁）；又卷附雙方並於同日共同簽立利息協議書亦明確記
    載：「甲方積欠乙方萬元，經協議如下：一、約定到期日為
    90年2 月12日止，採按月分期攤還之，．．．二、甲方開立
    商業本票乙張，票號為CH0000000 ，乙方待全額款項收取後
    ，應無條件歸還」（見同上偵查卷第44頁），據此，倘若告
    訴人於88年間未同意被告即擅自動用其系爭帳戶內之款項，
    何以告訴人未即時向被告追償債權，反而於89年間與被告共
    同簽立上開切結書，出借被告645 萬元之理？況證人乙○○
    亦坦稱：於簽立上開利息協議書及借款切結書之時，即已經
    知道丙○○已經把上開五百多萬元領出來乙事，因被告無法
    支付利息，當中我們找他談了很多次。我們本來很相信他誠
    意要解決，但是後來他連利息都付不出來等語。由此足徵，
    被告前揭所辯告訴人確有與其約定利息並同意借款乙節非虛
    。
(三)、雖被告坦承其確有於前開時、地，持系爭帳戶之提款卡提領
    400 元等情屬實，惟告訴人既陳稱：該400 元是銀行撥款下
    來的錢，不是伊自己去存的錢，伊未曾存款入該帳戶等語（
    見本院卷第82頁），則被告使用由告訴人交付之上開提款卡
    ，自系爭帳戶內所領取之400 元之行為，是否即係逾越告訴
    人授權使用範圍並非無疑。況且，併案意旨認被告所為前揭
    提領400 元之行為，係涉犯刑法第339 條之2 第1 項之由自
    動付款設備取得他人之財物罪嫌，則與本案論罪科刑之詐欺
    取財罪之犯罪基本構成要件並不相同，尚難認二者間有何連
    續犯裁判上一罪之關係。
(四)、綜上，告訴人之片面指訴，是否全然屬實，已非無疑義，尚
    難遽以採為憑信。此外，復查無其他積極確切之證據足資佐
    證被告有何前開犯行，既不能證明被告有此部分犯罪，尚難
    認此部分併案事實與前開論罪科刑部分有裁判上一罪之關係
    ，本院自無從併予審究，宜退由檢察官另行依法處理。
據上論斷，應依刑事訴訟法第299 條第1 項前段、第300 條，刑
法第28條、第56條、第216 條、第210 條、第214 條、第339 條
第1 項、第335 條第1 項、第55條、第47條、第219 條、第51條
第5 款，罰金罰鍰提高標準條例第1 條前段，判決如主文。
本案經檢察官陳孟黎到庭執行職務。
中    華    民    國    95    年    6     月    9     日
                  刑事第十一庭  審判長法  官  徐蘭萍
                                      法  官  林漢強
                                      法  官  林淑婷
以上正本證明與原本無異
如不服本判決應於送達後十日內向本院提出上訴狀
                                      書記官  廖貞音
中    華    民    國    95    年    6     月    9     日
附錄本案論罪科刑法條全文：
刑法第210條：
偽造、變造私文書，足以生損害於公眾或他人者，處五年以下有
期徒刑。
刑法第216條：
行使第二百十條至第二百十五條之文書者，依偽造、變造文書或
登載不實事項或使登載不實事項之規定處斷。
刑法第335條：
中華民國刑法第335條
意圖為自己或第 3 人不法之所有，而侵占自己持有他人之物者，
處五年以下有期徒刑、拘役或科或併科 1000 元以下罰金。
前項之未遂犯罰之。
刑法第339條第1項：
意圖為自己或第三人不法之所有，以詐術使人將本人或第三人之
物交付者，處五年以下有期徒刑、拘役或科或併科一千元以下罰
金。


司法院資訊處製作；財團法人民間司法改革基金會備份。
